【裁判字號】    90,上易,105
【裁判日期】    900222
【裁判案由】    詐欺
【裁判全文】
臺灣高等法院刑事判決                  九十年度上易字第一五號
    上  訴  人  臺灣新竹地方法院檢察署檢察官
    被      告  丙○○
                甲○○
右上訴人，因被告詐欺案件，不服臺灣新竹地方法院八十九年度易字第八五七號，中
華民國八十九年十一月六日第一審判決（起訴案號：臺灣新竹地方法院檢察署八十八
年度偵續字第一００號、八十九年度偵字第一三五三號），提起上訴，本院判決如左
：
    主      文
原判決關於丙○○部分撤銷。
丙○○以詐術得財產上不法之利益，處有期徒刑陸月，如易科罰金以佰元折算壹日
。
其他上訴駁回。
    事      實
一、丙○○因負債而財務陷於困境，亟需款週轉，於民國八十八年十一月間某日，前
    往新竹縣寶山鄉○○村○○路二六八號其叔父乙○○住處，向乙○○佯稱因興建
    自宅需款裝潢，央請乙○○提供其所有座落新竹縣寶山鄉○○段新城小段第一二
    之二、一二之六、一二之二二、一二之二四、一二之二六、一三之一、一四之一
    、一四之二、四六五、四六五之一及四六六地號等十一筆應有部分各四分之一土
    地予其向他人借款新台幣（下同）一百五十萬元之擔保，乙○○基於親情，誤信
    為真，同意以其所有上開應有部分各四分之一之土地供丙○○向他人貸借一百五
    十萬元之擔保，並交付其印鑑證明、印鑑章及身分證予丙○○，以供設定抵押權
    登記之用，詎丙○○明知乙○○僅同意提供其申貸一百五十萬元之擔保，竟意圖
    得財產上不法利益，於取得乙○○交付之上揭資料後，連同自其父親蔡清森處擅
    自拿取之該十一筆地號土地所有權狀，將之交付並委由不知情之蘇育中代書辦理
    貸借六百萬元之抵押權設定手續，而向黃德芳借貸六百萬元，並由該不知情之蘇
    育中代書依丙○○之指示製作債權額六百萬元之不動產抵押權設定契約書，並持
    以向地政機關辦理抵押權登記，使乙○○受有因擔任物上保證人須多償付該四百
    五五十萬元債務之損害，而丙○○則因而獲取得以該等土地多貸借四百五十萬元
    之不法利益，嗣因乙○○申請土地登記謄本閱覽後始知受騙。
二、案經乙○○訴請台灣新竹地方法院檢察署檢察官偵查起訴。
    理      由
一、訊據被告丙○○供承告訴人乙○○僅同意提供右開十一筆土地供其抵押貸款一百
    五十萬元，以供其房屋裝潢之用，嗣其持告訴人所交付之印鑑證明、印鑑章及身
    分證，連同其自其父親蔡清森處擅自拿取之該十一筆土地所有權狀，委請代書蘇
    育中設定抵押權，而向黃德芳借貸六百萬元之事實，惟否認有何詐欺犯行，辯稱
    ：乙○○是僅同意伊貸借一百五十萬元之擔保，伊也不知道何以設定六百萬元之
    抵押權云云。然查，被告丙○○以其興建之房屋需款一百五十萬元裝潢為由，要
    求其叔父即告訴人乙○○提供右開土地予其向他人申貸一百五十萬元之擔保，茲
    被告丙○○明知告訴人僅同意於其右揭土地設定一百五十萬元之抵押擔保，詎被
    告丙○○竟向黃德芳借貸六百萬元，而於該等土地上設定六百萬元之抵押權登記
    ，惟所貸借之款項，復非用予房屋裝潢之用，而係供償債之用，此並據同案被告
    甲○○供述在卷。另參酌被告丙○○於原審法院審理時自承伊原本要蓋鐵皮屋土
    雞城，乃要求乙○○提供上開十一筆土地供伊抵押貸款一百五十萬元，以作為裝
    潢之用，經乙○○同意，後來伊在積欠數百萬元賭債，就以乙○○之上開土地抵
    押貸款云云。是被告丙○○明知其負有鉅額債務，借錢並非供房屋裝潢之用，而
    係供償債之用，且僅貸借一百五十萬元顯不足以解決其負債，惟為誘使告訴人同
    意提供土地供其抵押貸款，佯以房屋裝潢需款為由，並僅須貸借一百五十萬元，
    使告訴人誤信為真，交付設定抵押權登記所需資料後，即擅自設定六百萬元之抵
    押貸款，而依告訴人供稱當初如知道要設定六百萬元抵押權，伊必不同意云云。
    是被告丙○○顯向告訴人施用詐術，並因而使其得以告訴人所有右揭土地供其多
    貸得四百五十萬元之利益，而告訴人則受有因擔任物上保證人須多償付該四百五
    十萬元債務之損害。至本件係以被告丙○○為債務人向黃德芳借貸六百萬元，而
    由被告丙○○提供告訴人右揭土地為擔保，被告丙○○又豈有不知在該等土地上
    設定六百萬元抵押權之理。且依證人蘇育中於偵查時證稱當初丙○○及甲○○到
    伊代書事務所，請求辦理土地抵押貸款云云，則證人蘇育中顯係依被告丙○○之
    意思而於該等土地上設定六百萬元之抵押權。此同案被告甲○○亦供稱因一百五
    十萬元不夠清償丙○○之債務，所以丙○○就說要設定六百萬元云云，是被告丙○○上揭所辯，要係圖卸刑責之詞，不足採信，事證明確，被告丙○○犯行，洵
    堪認定。
二、查被告丙○○明知其負有鉅額債務，而為誘使告訴人乙○○同意提供其所有之土
    地，以供其向他人抵押貸款，向告訴人佯稱因房屋裝潢需款週轉，擬申貸一百五
    十萬元，以此設定較低額之抵押權誘使告訴人同意提供所有之土地予其向他人抵
    押貸款，此被告丙○○並非因施詐而實際自告訴人取得何財物，惟被告丙○○騙
    取告訴人之同意後，即因而獲得於告訴人所有土地設定高額抵押權，使其得借貸
    六百萬元，以解決其債務之不法利益，而告訴人則因而受有因擔任物上保證人須
    多償付該四百五十萬元債務之損害，核被告丙○○所為，係犯刑法第三百三十九
    條第二項之詐欺得利罪，公訴人認係犯同條第一項之詐欺取財罪，起訴法條，容
    有未洽，應予變更。原審就被告丙○○上述犯行，疏未詳加審酌，徒以告訴人既
    就一百五十萬元之範圍內同意提供上開十一筆地號土地供被告丙○○抵押貸款，
    並因此提供印鑑證明、印鑑章及國民身分證供被告丙○○辦理抵押貸款，自無何
    因被告丙○○施用詐術，而使告訴人陷於錯誤之情事，應僅屬民事上逾權之問題
，而以不能證明被告丙○○犯罪，並為無罪之諭知。惟此顯未審酌若告訴人知悉
    被告丙○○係欲以其土地為抵押貸款六百萬元之擔保，告訴人將拒絕提供上開十
    一筆地號土地供被告丙○○抵押貸款之情，難認被告丙○○無施用詐術，而使告
    訴人陷於錯誤，是原審判決被告丙○○無罪，尚有未洽，檢察官上訴意旨指摘原
    審判決被告丙○○無罪係屬不當，非無理由，則原判決關於被告丙○○部分既有
    可議，自應由本院予以撤銷改判。爰審酌被告丙○○之素行、犯罪之動機、手段
    、因而所獲得之利益、被告丙○○與告訴人之關係、迄仍未解決該抵押權之設定
    及犯罪後之態度等一切情狀，量處有期徒刑六月，並諭知易科罰金之折算標準。
三、公訴意旨另略以：被告甲○○基於與丙○○共同詐欺之犯意聯絡及行為分擔，於
    八十八年十一月間，由丙○○帶同至右揭乙○○住處，向乙○○佯稱僅會將乙○○所交付之土地所有權狀及印鑑章向銀行申貸一百五十萬元，致乙○○陷於錯誤
    ，而交付右揭地號土地所有權狀及印鑑章，被告甲○○與丙○○詐得上開權狀等
    財物後，即將之交付並委任不知情之蘇育中代書辦理抵押貸款手續，向案外人黃
    德芳借貸六百萬元，並由蘇育中依被告甲○○及丙○○之指示，製作債權額六百
    萬元之不動產抵押權設定契約書，並持以向地政機關行使辦理抵押權登記，使乙○○受有因擔任物上保證人須償付該六百萬元債務之損害，因認被告甲○○涉犯
    刑法第三百三十九條第一項之詐欺取財罪嫌云云。
四、按犯罪事實應依證據認定之，無證據不得推定其犯罪事實，又不能證明被告犯罪
    者，應諭知無罪之判決，刑事訴訟法第一百五十四條及第三百零一條第一項分別
    定有明文。而共犯之成立，除共同實施犯罪行為者外，其就他人之行為負共犯之
    責者，以有意思聯絡為要件，是就他人之犯罪，既無聯絡之意思，又無分擔實施
    之行為，即不得以共犯論。訊據被告甲○○矢口否認有何詐欺犯行，辯稱：丙○○在外積欠六百萬元賭債，丙○○託伊找金主借款六百萬元以處理賭債，但因丙○○之建物尚未完成，丙○○即表示要以乙○○之土地抵押借款，而伊也知道乙○○同意以其土地供丙○○去設定，但不知道乙○○同意的金額，那是乙○○與
    丙○○間之事，而設定六百萬元的抵押權是丙○○之意思，因此金額方足以處理
    丙○○之債務，嗣因伊介紹向黃德芳借六百萬元，並由伊與丙○○一起去委託代
    書蘇育中辦理抵押權設定云云。查本案被告丙○○因在外積欠鉅額債務，為解決
    其積欠之債務而要求告訴人乙○○提供右揭十一筆地號土地供其向他人貸款之擔
    保，已如前述，告訴人亦係將設定抵押權登記所需之文件交予被告丙○○，被告
    丙○○並逕行自其父蔡清森處拿取由蔡清森保管之該土地所有權狀，此據告訴人
    及證人蔡清森供述在卷，嗣被告丙○○將本件設定抵押權登記所需之資料連同告
    訴人出具之授權書交付代書蘇育中辦理本件抵押貸款等情，亦經證人蘇育中於偵
    查中及原審法院審理時證述在卷，而查告訴人係被告丙○○之叔父，被告丙○○
    要求告訴人提供土地，以供其抵押貸款，乃係為解決其在外積欠之鉅額債務，此
    與被告甲○○無涉，被告甲○○又有何必要施詐，以使告訴人同意提供土地供被
    告丙○○抵押貸款之理，且查本件抵押權之設定，是供被告丙○○向黃德芳借款
    六百萬元之擔保，而其究欲借貸若干，應設定若干之抵押權，自應依被告丙○○
    之意而定，另查被告甲○○與被告丙○○原並不相識，係經由黃子軍之介紹而認
    識，此據被告甲○○、丙○○及證人黃子軍分別供明在卷，是被告甲○○所供黃
    子軍說丙○○要借錢，所以伊才替丙○○介紹金主云云，尚非無據，則被告丙○○意欲借錢於先，而被告甲○○僅係代為介紹放貸者，其又有何必要向告訴人施
    詐，至被告丙○○取得告訴人交付之印鑑章、國民身分證及逕自取用告訴人所有
    之上開十一筆地號土地所有權狀，乃係為抵押貸款之用，事畢後已將告訴人之印
    鑑章及國民身分證交還告訴人，並將告訴人所有之上開十一筆地號土地所有權狀
    放回原位，此亦分據告訴人及證人蔡清森供明在卷，則被告丙○○取用告訴人之
    印鑑章、國民身分證及土地所有權狀，顯無不法所有之意圖甚明，被告甲○○就
    此自亦無涉犯詐欺之可言，綜上所述，並無何積極證據足資證明被告甲○○就被
    告丙○○前揭犯行有何犯意聯絡及行為分擔，被告甲○○所辯，應堪採信，原審
    因而以不能證明被告甲○○犯罪，而為無罪之判決，經核並無不合，檢察官依告
    訴人之請求提起上訴，其上訴意旨猶執陳詞認被告甲○○應與被告丙○○共犯詐
    欺犯行，尚難認有理由，應予駁回。
據上論斷，應依刑事訴訟法第三百六十八條、第三百六十九條第一項前段、第三百六
十四條、第二百九十九條第一項前段、第三百條，刑法第三百三十九條第二項、第一
項、第四十一條，罰金罰鍰提高標準條例第一條前段、第二條，判決如主文。
本案經檢察官林炳雄到庭執行職務。
中    華    民    國    九  十    年       二       月    二  十  二    日
                          臺灣高等法院刑事第三庭
                              審判長法  官  張  連  財
                                    法  官  李  英  勇
                                    法  官  張  傳  栗
右正本證明與原本無異。
不得上訴。
                                    書記官  王  秀  雲
中    華    民    國    九  十    年       二       月    二  十  三    日
附錄：本案論罪科刑法條全文
刑法第三百三十九條
意圖為自己或第三人不法之所有，以詐術使人將本人或第三人之物交付者，處五年以
下有期徒刑、拘役或科或併科一千元以下罰金。
以前項方法得財產上不法之利益或使第三人得之者亦同。
前二項之未遂犯罰之。


司法院資訊處製作；財團法人民間司法改革基金會備份。
